【裁判字號】    89,判,3300
【裁判日期】    891123
【裁判案由】    綜合所得稅
【裁判全文】
最  高  行  政  法  院  判  決                  八十九年度判字第三三○○號
    原      告  甲○○
    被      告  財政部臺灣省北區國稅局
    代  表  人  林吉昌
右當事人間因綜合所得稅事件，原告不服行政院中華民國八十八年八月三日台八十八
訴字第二九八三○號再訴願決定，提起行政訴訟，本院判決如左︰
    主  文
原告之訴駁回。
訴訟費用由原告負擔。
    事  實
緣原告民國八十一年度綜合所得稅結算申報，漏報本人及配偶取自國防部中山科學研
究院（以下簡稱中科院）之薪資所得計新台幣（下同）三一六、五四二元(再訴願決
定誤植為三六一、五四二元），被告乃核定補徵稅額一九、四二一元。原告不服，申
請復查，未准變更，循序提起行政訴訟，茲摘兩造訴辯意旨於次：
原告起訴意旨略謂：鈞院八十七年度判字第二○一九號判決理由，未參酌對原告有利
之部份，及行政命令生效日期之規定，即七十八年四月二十九日行政院台八十七規字
第一○九○四號函釋規定辦理，仍維原判，顯有違誤，原告乃提出免於追課五年稅之
主張。依稽徵機關之答辯：「況財政部台灣省北區國稅局於八十二年間派員前往中科
院調查瞭解結果，其支付中科院非軍職人員之品位加給及技術津貼確係按月給付方式
，復經中科院．．．，」等語。足見中科院給付非軍職人員之品位加給及技術津貼之
所得屬經常性補助費；其中明顯述及稽徵機關承認系爭品位加給及技術津貼為經常性
研究補助費，則依所得稅法第四條第八款之規定自屬免稅範圍。又如依所得稅法第十
四條第一項第三類「薪資所得．．．及依第四條規定免稅之項目不在此限。」之規定
，復無扣繳憑單，原告當年自不負申報義務。依鈞院八十七年度第二○一九號判決理
由：「而首揭所得稅法之規定也一直未變，僅補充解釋該稅法之行政院及財政稅函函
釋變更．．．」足見鈞院之評事亦同意財政部六十八台財稅三八五○一號及行政院八
十四台財三七○○七號函確為補充法律解釋，並且由徵免原則變更為徵稅確立。則依
行政院七十八年四月二十九日行政院台七十八規字第一○九○四號函第二項『至如行
政機關本於職權就法規條文未規定事項所作補充規定，應自補充規定下達日生效，亦
經本院七十一年三月二十四日台七十一財字第四五四七號函釋有案．．．』之規定；
本件系爭品位加給、技術津貼遲至八十四年台財三七○○七號函始補充解釋確立應予
繳稅，自不應產生追溯問題，原處分及一再訴願均有違誤，請求一併予以撤銷等語。
被告答辯意旨略謂：查中科院之預算雖分別依計畫編列人事費支應其員工之各項給與
，但實際上領受「科技品位加給」或「技術津貼」之非軍職人員，無論配屬之單位或
參與不同計畫，悉依該院所訂「科技人員品位加給支給標準表」、「技術員薪給標準
表」之等級，每月按職級定額領取「科技品位加給」或「技術津貼」，該院與其聘僱
人員之約定事項亦載明所指薪給，除實物代金及眷補費外，包括全部給與，是以該院
非軍職人員所領受之「科技品位加給」或「技術津貼」，核屬其因提供勞務所取得之
報酬，另被告於八十二年間曾派員前往該院現場瞭解結果，該院支付非軍職人員之「
科技品位加給」及「技術津貼」係採按月給付方式，是依前揭法條及函釋規定，原核
定以系爭薪資所得（研究補助費或品位加給）三一六、五四二元，併課當年度綜合所
得額，核定應補稅額一九、四二一元，要無不合。至原告主張系爭薪資所得並無扣繳
憑單自不負申報義務等各節，按財政部六十八年十一月三十日台財稅第三八五○一號
函釋，中科院發給研究人員之研究加給依職級按月定額發給者，應屬各該研究人員之
薪資所得，應於給付時依法辦理扣繳，所得人並應於年度結算申報時合併申報課稅，
並自六十九年一月起適用。是「品位加給」屬薪資所得應合併申報課稅已臻明確，原
告主張顯係對法令之誤解。且按現行所得稅法對此相關之規定條文，係於五十二年制
訂迄今，對系爭「品位加給」及「技術津貼」應依法課徵所得稅之規定並未修正，被
告依所得稅法規定補徵八十一年度綜合所得稅，並無不合。原處分及所為復查、訴願
、再訴願決定並無違誤等語。
    理  由
按中華民國政府或外國政府，國際機構、教育、文化、科學研究機構、團體，或其他
公私組織，為獎勵進修、研究或參加科學或職業訓練而給與之獎學金及研究、考察補
助費等所得，免納所得稅。但受領之獎學金或補助費，如係為授與人提供勞務所取得
之報酬，不適用之，為行為時所得稅法第四條第八款所規定。又凡公、教、軍、警、
公私事業職工薪資及提供勞務者之所得，為薪資所得，該項所得之計算，以在職務上
或工作上取得之各種薪資收入為所得額；前項薪資包括薪金、俸給、工資、津貼、歲
費、獎金、紅利、各種補助費及按月或按年分期給付之退休金或養老金。但為雇主之
目的，執行職務而支領之差旅費、日支費及加班費不超過規定標準者，及依同法第四
條規定免稅之項目，不在此限，復為同法第十四條第一項第三類所明定。本件原告八
十一年度綜合所得稅結算申報，被告以其本人及配偶漏報取自中科院之薪資所得三一
六、五四二元，乃核定補徵稅額一九、四二一元。原告不服，就其本人及配偶取自中
科院薪資所得三一六、五四二元部分，申經復查結果，未准變更，提起訴願、再訴願
，遞遭決定駁回，遂提起行政訴訟，主張如事實欄所載。經查，憲法第一百六十五條
係規定教育科學藝術工作者生活之保障，與憲法第十九條規定人民有依法律納稅之義
務，兩者併行不悖。前者，要求政府依國民經濟進展之情形，隨時提高教育科學藝術
工作者之待遇；但並不因此免除該類人員依法納稅之義務。因此，除非法律明定，得
免納稅義務者外，稅捐單位對之課徵各類稅款，無違憲法第十九條、第一百七十一條
及中央法規標準法第十一條之規定。從而，中科院不論依何法源設立，其給付之所得
，除非法律明定免徵綜合所得稅外，自不得解免納稅之義務。又行政法上所謂信賴保
護原則，係指人民因相信既存之法秩序，而安排其生活或處置其財產，則不能因嗣後
法規之制定或修正，而使其遭受不能預見之損害，用以保護人民之既得權益。本原則
之適用，係在禁止新制定或修正法規有溯及既往之效力。而所謂平等原則，係指相同
之事件應為相同之處理，不同之事件則應為不同之處理，除有合理正當之事由外，否
則不得為差別待遇，合先明。本件中科院之預算雖分別依計畫編列人事費支應其員
工之各項給與，但實際上領受「品位加給」或「技術津貼」之非軍職人員，無論配屬
之單位參與不同計畫，均依該院所訂「科技人員品位加給支給標準表」、「技術員薪
給標準表」之等級，每月按級定額領取科技品位加給或技術津貼。且該院與其聘僱人
員之約定事項亦載明所指薪給，除實物代金及眷補費外，包括全部給與，其非軍職人
員所領受之科技品位加給或技術津貼，核屬因提供勞務所取得之報酬，應無行為時所
得稅法第四條第八款免納所得稅規定之適用。況被告於八十二年間派員前往該中科院
瞭解結果，其支付非軍職人員之科技品位加給及技術津貼確係按月給付方式，復經中
科院八十一年十一月三日（八一）訓誠字第一六八七三號函，說明該院各類薪資扣繳
所得稅狀況：「以該院於年度開始即訂有各項研究計畫，並按照研究計畫逐月實施。
各項研究計畫除一般經費外，為獎勵科技人員竭盡心智參與研發工作，另編列研發人
員研究補助費及技術津貼。為便利作業，研發人員研究補助費係採按月發放方式，再
經由成本歸戶手續，回歸計畫預算內（研究補助費採個案給付，必將增加人力及作業
之負擔，不符經濟效益）」等語。足見中科院給付非軍職員工之品位加給及技術津貼
之所得，屬經常性研究補助費給與，且依職級按月定額支給，為提供勞務所取得之報
酬，依首揭規定，核非免稅之薪資所得，被告依法發單補徵稅款，並未逾稅捐稽徵法
第二十一條所定核課期間，於法並無不合。至財政部（六十八）台財稅字第三八五○
一號函釋說明：「一、凡依職級按月定額發給者，應屬各該研究人員之薪資所得，應
於給付時應依法辦理扣繳，所得人並應於年度結算申報時合併申報課稅。二、如係按
研究計劃個案給付、並非通案按職級按月給付者，則為研究補助費，依法可免納所得
稅。三、如屬第一種情形，中科院以往未依法扣繳，所得人以往年度亦未申報納稅者
，應即請中科院轉知各所得人自行向稽徵機關補報並補繳應納稅款，可免予處罰，自
六十九年一月起，中科院應於給付時依法扣繳，所得人應於每年終後合併申報綜合所
得稅。．．．」該函釋係財政部依其法定職權所發布之命令，核與所得稅法及有關法
規規定，並無違背，且該函釋並未就系爭依職級按月定額發給之所得為應予免稅之承
諾，又首揭所得稅法之規定並未因修正而變更，行政院秘書長於八十四年十月十七日
台八十四年財三七○○七號函並非變更財政部（六十八）台財稅字第三八五○一號函
釋，自無稅捐稽徵法第一條之一、第四十八條之三、中央法規標準法第十六條及行政
法信賴保護原則之適用。至於原告所引據之本院八十七年度判字第二○一九號判決，
並非判例或本院之決議，自無拘束本件之效力。從而，被告依據首揭法律規定，課徵
本件系爭所得稅，尚無違誤。原告主張，核無足採。原處分洵無違誤，一再訴願決定
，遞予維持，俱無不合。原告起訴意旨，難謂為有理由，應予駁回。
據上論結，本件原告之訴為無理由，爰依行政訴訟法施行法第二條、行政訴訟法第九
十八條第三項前段，判決如主文。
中    華    民    國     八十九      年     十一     月     二十三      日
                    最 高 行 政 法 院  第 四 庭
                                審 判 長 法  官      葉  振  權
                                         法  官      趙  永  康
                                         法  官      吳  錦  龍
                                         法  官      劉  鑫  楨
                                         法  官      吳  明  鴻
右  正  本  證  明  與  原  本  無  異
                                         法院書記官  陳  盛  信
中    華    民    國     八十九      年     十一     月     二十四      日


司法院資訊處製作；財團法人民間司法改革基金會備份。
